【裁判字號】    96,訴,128
【裁判日期】    970624
【裁判案由】    分割共有物
【裁判全文】
臺灣臺中地方法院民事判決               96年度訴字第128號
原      告  甲○○
訴訟代理人  林俊雄  律師
被      告  己  ○
訴訟代理人  丁○○
            梁宵良  律師
被      告  庚○○
訴訟代理人  乙○○
被      告  戊○○
            辛○○
            丙○○
上列當事人間分割共有物事件，本院於民國97年6月10日言詞辯
論終結，判決如下：
    主      文
原告與被告己○、戊○○、黃照南共有坐落台中縣大安鄉○○段
地段三八地號、地目田、面積四七七點五七平方公尺；同地段三
九地號、地目田、面積三五五點三平方公尺及同地段四十地號、
地目田、面積二七四點九二平方公尺之土地，應予合併分割，其
分割方法如附圖1所示編號A1部分，面積八二０點四四平方公尺
，分歸被告己○取得；編號A4部分、面積九五點六九平方公尺，
分歸被告黃照南取得；編號A5部分、面積九五點六平方公尺，分
歸被告戊○○取得；編號A6部分、面積九六點０七平方公尺，分
歸原告取得。
原告與被告己○、戊○○、黃照南、丙○○共有坐落台中縣大安
鄉○○段四五地號、地目田、面積四０二點九三平方公尺；同地
段四六地號、地目田、面積四四四點四八平方公尺；同地段四七
地號、地目田、面積四四三點七二平方公尺；同地段六五地號、
地目田、面積一０六九點五八平方公尺；同地段六六地號、地目
田、面積五六０點四八平方公尺及同地段六七地號、地目田、面
積一０九九點二七平方公尺之土地，應予合併分割，其分割方法
如附圖2所示編號B1部分、面積二七二九點三三平方公尺及編號B
2部分、面積二四八點三四平方公尺，分歸被告己○取得；編號B
3部分、面積三二五點八七平方公尺，分歸被告黃照南取得；編
號B4部分、面積三二五點八七平方公尺，分歸被告戊○○取得；
編號B5部分、面積三二五點八七平方公尺，分歸原告取得；編號
B6部分、面積六五點一七平方公尺，分歸被告丙○○取得。
兩造共有坐落台中縣大安鄉○○段八七地號、地目田、面積一二
八七點五五平方公尺；同地段八八地號、地目田、面積三五八點
六五平方公尺之土地，應予合併分割，其分割方法如附圖2所示
編號C1部分、面積三二四點一六平方公尺及編號C7部分、面積一
０二點六一平方公尺，分歸被告庚○○取得；編號C2部分、面積
二六點六九平方公尺，分歸被告丙○○取得；編號C3部分、面積
七九二點四五平方公尺，分歸被告己○取得；編號C4部分、面積
一三三點四三平方公尺，分歸被告黃照南取得；編號C5部分、面
積一三三點四三平方公尺，分歸被告戊○○取得；編號C6部分、
面積一三三點四三平方公尺，分歸原告取得。
訴訟費用由兩造按如附表2-3所示之比例負擔。
    事      實
甲、原告方面：
  一、聲明：
    （一）原告與被告己○、戊○○、黃照南共有坐落台中縣大
          安鄉○○段38地號、地目田、面積477.57平方公尺；
          同地段39地號、地目田、面積355.30平方公尺及同地
          段40地號、地目田、面積274.92平方公尺之土地，合
          併為A區，應予合併分割，其分割方法如附圖1所示編
          號A1部分，面積合計為820.44平方公尺，分歸被告己○取得；編號A4部分、面積95.69平方公尺，分歸被
          告黃照南取得；編號A5部分、面積95.60平方公尺，
          分歸被告戊○○取得；編號A6部分、面積96.07平方
          公尺，分歸原告取得。
    （二）原告與被告己○、戊○○、黃照南、丙○○共有坐落
          台中縣大安鄉○○段45地號、地目田、面積402.93平
          方公尺；同地段46地號、地目田、面積444.48平方公
          尺；同地段47地號、地目田、面積443.72平方公尺；
          同地段65地號、地目田、面積10 69.58平方公尺；同
          地段66地號、地目田、面積560.48平方公尺及同地段
          67地號、地目田、面積1099.27平方公尺之土地，合
          併為B區，應予合併分割，其分割方法如附圖1所示編
          號B1部分、面積1165.94平方公尺、編號B7部分、面
          積511.59平方公尺及編號B12部分、面積1300.38平方
          公尺，分歸被告己○取得；編號B4部分、面積41.67
          平方公尺及編號B9部分、面積284平方公尺，分歸被
          告黃照南取得；編號B5部分、面積41.78平方公尺及
          編號B11部分、面積284.77平方公尺，分歸被告戊○○取得；編號B6部分、面積41.73平方公尺及編號B10
          部分、面積284平方公尺，分歸原告取得；編號B8之
          部分、面積64.59平方公尺，分歸被告丙○○取得。
    （三）兩造共有坐落台中縣大安鄉○○段87地號、地目田、
          面積1287.55平方公尺；同地段88地號、地目田、面
          積358.65平方公尺之土地，合併為C區，應予合併分
          割，其分割方法如附圖1所示編號C5部分、面積749.4
          9平方公尺，分歸被告己○取得；編號C6部分、面積4
          26.77平方公尺，分歸被告庚○○取得；編號C4部分
          、面積150.54平方公尺，分歸原告取得；編號C3部分
          、面積146.5平方公尺，分歸被告戊○○取得；編號C
          2部分、面積145.81平方公尺，分歸被告黃照南取得
          ；編號C1部分、面積27.09平方公尺，分歸被告丙○○取得。因原告、戊○○、黃照南、丙○○分配面積
          較其應有部分有增加，應以公告現值加50%補償被告
          己○。
  二、陳述：
    （一）坐落台中縣大安鄉○○段38、39及40地號土地，係原
          告與被告己○、戊○○、黃照南共有；同地段45、46
          、47、65、66及67地號土地，係原告與被告己○、戊○○、黃照南、丙○○共有；同地段87、88地號土地
          ，係原告與被告己○、戊○○、黃照南、丙○○、庚○○共有（下稱系爭土地），兩造間就系爭土地之應
          有部分如附表1所示。
    （二）被告己○就系爭土地之分割，前向台中縣大安鄉公所
          申請調解，因兩造無法達成協議，嗣向台中縣政府申
          請調處，亦無法形成共識，經二次調解而由台中縣政
          府逕行作成調處結果，並以台中縣政府府地籍字第
          0950351091號函檢送不動產糾紛調處紀錄表與調處結
          果之分割方案予兩造。因原告就台中縣政府之調處分
          割方案，無法同意，為免該調處結果確定，原告於法
          定期間內訴請分割系爭土地。
    （三）被告己○於同地段45、46、47、65、66及67地號土地
          之應有部分逾3分之2，而將上開土地全部，依土地法
          第34條之1設定地上權予訴外人陳晟修，並於設定地上
          權之土地上興建豬舍，該豬舍現為被告己○所有，並
          以養豬為業。是被告己○不可能放棄賴以為生之養豬
          事業，將土地設定地上權予陳晟修。被告己○所為，
          其目的在於迫使其餘土地共有人無法主張分配。蓋縱
          使分配該等土地，亦受地上權之限制，而無法為土地
          之使用。
    （四）依據原告所提之分割方案，共有人分配面積與其應有
          部分雖略有增減及分配位置之不同，而有價值之差異
          ，然其價值差額得以金錢互為補償。原告同意依公告
          現值加50%互為補償，其金額如下：1.A區部分，即合
          併同地段38、39及40地號土地，其共有人間相互增減
          面積皆在1平方公尺以下，故應無互為補償之必要。
          2.B區部分，即45、46、47、65、66及67地號土地合
          併，其共有人間相互增減面積均在1平方公尺以下，
          亦無互為補償之必要。3.C區部分，即合併87、88地
          號土地，同地段87、88地號土地公告現值，均為每平
          方公尺新台幣（下同）6,500元，加50%計算為每平方
          公尺9,750元。準此，被告黃照南增加12.38平方公尺
          ，應給付被告己○補償費120,705元；被告戊○○增
          加4.74平方公尺，應給付被告己○補償費46,215元；
          被告甲○○增加8.79平方公尺，應給付被告己○補償
          費85,703元；被告丙○○增加0.41平方公尺，應給付
          被告己○補償費3,998元。
   三、證據：提出土地登記第二類謄本、台中縣政府府地籍字
       第0950351091號函、台中縣政府不動產糾紛調處紀錄表
       、地籍圖謄本、台中縣大安鄉都市計畫土地使用分區證
       明書、系爭土地空照圖、臺中地方法院檢察署相驗屍體
       證明書、壬○○之除戶謄本、繼承系統表及戶籍謄本等
       件為證。
乙、被告方面：
  壹、被告己○
    一、聲明：
    （一）同地段38、39及40地號土地為A區，應予合併分割，
          其分割方法如附圖2所示，編號A1部分、面積820.46
          平方公尺，分歸被告己○取得；編號A2部分、面積95
          .78 平方公尺，分歸被告黃照南取得；編號A3部分、
          面積95.78平方公尺，分歸被告戊○○取得；編號A4
          部分、面積95.78平方公尺，分歸原告取得。
    （二）同地段45、46、47、65、66及67地號為B區，應予合
          併分割，其分割方法如附圖2所示，編號B1部分、面
          積2729.33平方公尺及編號B2部分、面積248.34平方
          公尺，分歸被告己○取得；編號B3部分、面積325.87
          平方公尺，分歸被告黃照南取得；編號B4部分、面積
          325.87平方公尺，分歸被告戊○○取得；編號B5部分
          、面積325.87平方公尺，分歸原告取得；編號B6部分
          、面積65.17平方公尺，分歸被告丙○○取得。
    （三）同地段87、88地號為C區，應予合併分割，其分割方
          法如附圖2所示，編號C1部分、面積324.16平方公尺
          及編號C7部分、面積102.61平方公尺，分歸被告庚○○取得；編號C2部分、面積26.69平方公尺，分歸被
          告丙○○取得；編號C3部分、面積792.45平方公尺，
          分歸被告己○取得；編號C4部分、面積133.43平方公
          尺，分歸被告黃照南取得；編號C5部分、面積133.43
          平方公尺，分歸被告戊○○取得；編號C6部分、面積
          133.43平方公尺，分歸原告取得。
   二、陳述：
    （一）原告所提出之分割方案，會有分配面積增減之補償問
          題，而被告己○所提分割方案，各共有人分配之土地
          面積與原持分面積相同，故應採被告己○所提之方案
          。兩造就A區部分所提之分割方案，除原告與被告戊○○、辛○○分配位置不同外，其餘大致相同。
    （二）就B區部分，依據被告己○所提方案，不僅土地分配
          集中，並可全部單獨使用，而各共有人分得之土地均
          面臨道路，需要拆除之地上物甚少，較能發揮土地之
          經濟效用。反之，採原告所提分割方案，被告辛○○
          、戊○○分得之B4、B5部分，為袋地而無法通行出入
          ，將來恐衍生通行糾葛。縱使渠等固得同意不使用被
          告己○分得之土地通行，然無法拘束受讓之後手。再
          者，B區之土地使用分區為住宅區，除原告甲○○分
          得之B6部分，深度不足一般建築用地最小深度12 米
          規定外，被告丙○○分得之B8部分，則臨路部分面寬
          不足3米，依台中縣畸零地使用自治條例第3條規定，
          均無法建築使用。依據台中縣建築管理自治條例第8
          條第3款及建築技術規則第2章第1節第2條規定，被告
          辛○○、戊○○分得之B4、B5部分，如欲興建房屋時
          ，其指定建築線，應留設寬度3米或2米之私設通路與
          建築線相連接，而該應留設之私設通路，將使用大部
          分之B6部分土地，並不可能，故有違土地利用價值。
          原告之分割方案，除被告丙○○分得之土地，均分散
          二地而無法集中使用。足見原告之分割方案，其經濟
          價值顯著降低，而妨害土地之有效利用，且更難以供
          全體共有人為建築房屋使用。
    （三）就C區部分，依被告己○所提分割方案，除被告丙○○受限於土地面積無法建築使用外，不論被告己○、
          辛○○、戊○○或原告，所分得之C3、C4、C5、C6
          部分均能單獨建築使用，符合建地分割應以得建築使
          用之經濟效用原則，而被告庚○○亦同意分得C1與C7
          部分。反之，原告所提分割案，被告己○分得之面積
          減少42.96平方公尺，此部分之移轉，被告己○應繳
          納土地增值稅81,515元，以土地公告現值加50%補償
          ，並不合理。再者，原告雖自願分配於C4部分，然該
          C4部分為無路可供通行之袋地，縱使原告同意不使用
          被告己○分得之土地通行，然無法拘束受讓之後手，
          易生袋地通行爭執。足見原告所提分割方案，並非公
          平合理。退步言，縱使採原告所提分割方案之分配位
          置，被告辛○○、戊○○，均表明不要保存87地號土
          地上房屋，依據民國96年4月17日大甲地政事務所土
          地複丈成果圖所示，坐落同地段87地號土地上之A6部
          分，為被告辛○○所有之磚造平房，而坐落同地段88
          地號土地上之A9部分，為原告與被告辛○○、戊○○
          、丙○○等四人共有經濟價值不高之棚架，拆除棚架
          損害非大。準此，依此方案之分配位置，並無不能按
          應有部分受分配之情事，應就原告所提方案往北平移
          ，將C1、C2、C3、C4及C5部分，修正為各按應有部分
          為分配，以符公平合理原則。
    三、證據：提出台中縣政府建設局建造執照67建都營字第37
        22號、畜牧場登記證書、終A區被案圖、終B區被案圖、
        終C區被案圖、現況地上物套繪終B區被案圖、本案96年
        3月8日勘驗測量筆錄、照片、原告丁方案在C區套繪現
        況地上物、現況實測地上物位置圖、終ABC區被案合圖
        、台中縣畸零地使用自治條例、台中縣建築管理自治條
        例、建築技術規則第2章第1節第2條規定內容等件為證
        。
  貳、被告戊○○、黃照南
    一、聲明：同原告之聲明。
    二、陳述：渠等同意原告分割方案，同意以公告現值加50%補
        償被告己○。同地段87地號土地上之建物即門牌號碼台
        中縣大安鄉○○○路73號，現由渠等共同使用中，該建
        物係由先人所興建之磚造平房，不必須保存該建物。同
        地段88地號土地上之加強磚造搭建倉庫，渠等有放置物
        品及車輛，其僅為加強磚造之兩面牆壁，屋頂為黑瓦。
    三、證據：提出照片為證。
  參、被告庚○○未於最後言詞辯論期日到庭，惟據其先前聲明
      與陳述如後：
    一、聲明：同被告己○之聲明。
    二、陳述：其應分得所有房屋坐落之位置，故按房屋之方向
        進行分割，房屋加強磚造部分應保留，其同意被告己○
        提出之分割方案。
  肆、被告丙○○未於言詞辯論期日到場，亦未提出準備書狀作
      何聲明或陳述。
丙、本院依職權履勘台中縣大安鄉○○段38、39、40、45、46、
    47、65、66、67、87及88地號土地，並囑託台中縣大甲地政
    事務所派員會同測量系爭土地分割之位置、面積，製有勘驗
    筆錄及複丈成果圖附卷。
    理      由
壹、程序事項：
  一、按當事人死亡者，訴訟程序在有繼承人、遺產管理人或其
      他依法令應續行訴訟之人承受其訴訟以前當然停止。又當
      事人不聲明承受訴訟時，法院亦得依職權，以裁定命其續
      行訴訟。民事訴訟法第168條及第178條分別定有明文。被
      告壬○○於本件起訴後之96年3月17日死亡，其繼承人為
      辛○○、戊○○、甲○○及丙○○等事實。此有死亡證明
      書、戶籍謄本及繼承系統表等件在卷可稽。本院依職權以
      裁定命其繼承人辛○○、戊○○、甲○○及丙○○為被告
      壬○○之承受訴訟人續行訴訟，合先敘明。
  二、被告庚○○、丙○○經合法通知，均未於最後言詞辯論期
      日到場，核無民事訴訟法第386條各款所列情形，爰依原
      告之聲請，由其一造辯論而為判決。
貳、實體事項：
  一、原告起訴主張坐落台中縣大安鄉○○段38、39及40地號土
      地，係原告與被告己○、戊○○、黃照南共有；同地段45
      、46、47、65、66及67地號土地，係原告與被告己○、戊○○、黃照南、丙○○共有；同地段87、88地號土地，係
      原告與被告己○、戊○○、黃照南、丙○○、庚○○共有
      ，兩造間就系爭土地之應有部分如附表所示，因兩造無法
      協議分割，亦無不可分割之情事，是訴請裁判分割，分割
      方法如訴之聲明所示，倘共有人分配面積與其應有部分略
      有增減，則依公告現值加50%補償等語。被告己○抗辯稱
      ，原告所提分割方案，有分配面積增減之補償問題、產生
      袋地及無法集中使用等缺失，導致經濟價值顯著降低。反
      之，依據被告己○所提分割方案，有各共有人分配之土地
      面積與原持分面積相同、土地分配集中及全部能單獨使用
      等優點，較能發揮土地之經濟效用。被告戊○○、黃照南
      均抗辯稱，均同意原告分割方案，同意以公告現值加50%
      補償被告己○。被告庚○○抗辯稱，其同意被告己○之分
      割方案等語置辯。被告丙○○未於言詞辯論期日到場，亦
      未提出準備書狀作何聲明或陳述。
  二、按各共有人得隨時請求分割共有物，但因物之使用目的不
      能分割或契約訂有不分割之期限者，不在此限。而共有物
      之分割，依共有人協議之方法行之，分割之方法不能協議
      決定者，法院得因任何共有人之聲請，為下列之分配：（
      一）以原物分配於各共有人，如共有人中，有不能按其應
      有部分受分配者，得以金錢補償之。（二）變賣共有物，
      以價金分配於各共有人。民法第823條第1項及第824條分
      別定有明文。原告主張坐落台中縣大安鄉○○段38、39及
      40地號土地，係原告與被告己○、戊○○、黃照南共有；
      同地段45、46、47、65、66及67地號土地，係原告與被告
      己○、戊○○、黃照南、丙○○共有；同地段87、88地號
      土地，係原告與被告己○、戊○○、黃照南、丙○○、庚○○共有，兩造間就系爭土地之應有部分如附表1所示，
      業據原告提出土地登記第二類謄本、台中縣政府府地籍字
      第0950351091號函、台中縣政府不動產糾紛調處紀錄表、
      地籍圖謄本、台中縣大安鄉都市計畫土地使用分區或公共
      設施用地證明書等件為證。職是，原告主張系爭土地依法
      令及物之使用目的無不能分割之情形，且兩造間亦未訂有
      不分割之特約，復不能以調解協議之方式定出分割之方法
      等事實，為兩造所不爭執，自可信屬真正，是原告請求將
      系爭土地判決分割，於法有據。
  三、按共有物如為數宗不同地號之土地，其共有人如非以成立
      一共有關係之意思而共有數宗土地時，應認其共有關係分
      別存在於每宗土地之上，除經全體共有人同意外，法院為
      分割時，尚不能任意予以合併為一共有物，視作一所有權
      而予分割，此乃一物一權原則之當然解釋。換言之，分割
      共有物之訴，係就同一共有關係之共有物，予以分割，使
      共有人就共有物之一部分單獨取得所有權之形式訴訟，故
      數共有物除依其性質及其共有人與應有部分均相同外，應
      經共有人全體同意，始得為合併分割（參照最高法院90年
      度台上字第1594號、85年度台上第2483號、85年度台上字
      第2959號、84年度台上字第1630號、75年度台上字第2375
      號及75年度台上字第2459號判決）。從而，不論係共有人
      以成立一共有關係之意思而共有數宗土地時，或數宗土地
      雖非以成立一共有關係之意思而共有，然各宗共有土地之
      性質、共有人與應有部分均相同，且經共有人全體同意之
      情形時，自得合併分割。原告主張將系爭土地劃分A、B
      及C等區合併分割，是本院自應審究系爭土地是否得合併
      分割。經查：
    （一）原告主張原告與被告己○、戊○○、黃照南共有坐落
          台中縣大安鄉○○段38、39及40地號之毗鄰土地，其
          均屬農業區之田地，土地等則相同，土地公告現值均
          為每平方公尺2,200元，渠等之應有部分均相同；原
          告與被告己○、戊○○、黃照南、丙○○共有同地段
          45、46、47、65、66及67地號之毗鄰土地，其均屬住
          宅區之土地，土地公告現值均為每平方公尺6,200元
          ，渠等之應有部分均相同；同地段87、88地號之毗鄰
          土地，其均屬住宅區之土地，土地公告現值均為每平
          方公尺6,200元，渠等之應有部分均相同等事實，此
          有原告提出土地登記第二類謄本、地籍圖謄本及台中
          縣大安鄉都市計畫土地使用分區證明書等件為證，堪
          信為真實。
    （二）原告主張將同地段毗鄰之38、39及40地號土地，合併
          成A區○○地段毗鄰之45、46、47、65、66及67地號
          土地，合併成B區○○地段之毗鄰87、88地號土地，
          合併成C區。而共有人就A、B、C區之共有土地各自合
          併分割。被告均同意將A、B、C區之共有土地合併分
          割（參照本院96年2月6日言詞辯論筆錄、96年3月8日
          勘驗測量筆錄及96年6月12日言詞辯論筆錄）。參諸
          A、B、C區之共有土地性質、共有人與應有部分均相
          同，並經共有人全體同意等情事，揆諸前揭說明，原
          告主張合併分割，即無不可。
  四、裁判分割共有物訴訟，為形式之形成訴訟，其事件本質為
      非訟事件，故法院定共有物之分割方法，雖應斟酌當事人
      之聲明、共有物之性質、經濟效用及全體共有人之利益等
      公平決之，然不受當事人聲明之拘束。原告與被告己○各
      提出分割方案，原告之分割方案如附圖1所示（參照原告
      之97年1月28日民事準備書五狀、本院97年4月29日言詞辯
      論筆錄），被告戊○○、辛○○均同意原告之分割方案（
      參照本院97年6月10日言詞辯論筆錄）。至於被告己○之
      分割方案如附圖2所示（參照被告己○之97年4月21日民事
      答辯狀六、本院97年4月29日言詞辯論筆錄），被告庚○○同意此分割方案（參照本院97年4月29日言詞辯論筆錄
      ）。職是，本院審酌兩造請求之分割方案、共有人之利害
      關係、公平原則及土地之性質、使用情形、經濟效用、價
      值等情事（參照最高法院91年度台上字第805號判決），
      認應採取如後之分割方法，茲敘明理由如下：
   （一）就A區部分，兩造所提之分割方案，就被告己○分得之
         面積與位置，均屬相同。被告戊○○、辛○○均同意
         原告之分割方案，是本院參酌原告與被告己○、戊○○、辛○○之意願，認原告與被告己○、戊○○、黃
         照南共有坐落同地段38地號、地目田、面積477.57平
         方公尺；同地段39地號、地目田、面積355.30平方公
         尺及同地段40地號、地目田、面積274.92平方公尺之
         土地，應予合併分割，其分割方法如附圖1所示編號A1
         部分，面積820.44平方公尺，分歸被告己○取得；編
         號A4部分、面積95.69平方公尺，分歸被告黃照南取得
         ；編號A5部分、面積95.60平方公尺，分歸被告戊○○
         取得；編號A6部分、面積96.07平方公尺，分歸原告取
         得。
   （二）按台中縣一般住宅區○○○路寬超過7公尺以下者，其
         最小建築基地最小寬度為3公尺、最小深度為12公尺，
         台中縣畸零地使用自治條例第3條定有明文。就B區部
         分，依據被告己○所提分割方案如附圖2所示，共有人
         所分配之土地集中，所分得土地均可全部單獨為建築
         使用，而各共有人分得之土地均面臨道路，較能發揮
         土地之經濟效用，而應要拆除之地上物僅有附圖2所示
         編號B1部分上之浪板棚架，反之，採原告所提分割方
         案如附圖1所示，被告辛○○、戊○○分得如附圖1所
         示編號B4、B5部分，其形成袋地，導致無法通行出入
         ，將來有通行道路之問題。縱使被告辛○○、戊○○
         得同意不使用被告己○分得之土地通行，然渠等之約
         定，實無法拘束受讓之後手。因B區之土地使用分區為
         住宅區，原告甲○○分得如附圖1所示編號B6部分，深
         度不足一般建築用地最小深度12公尺規定，被告丙○○分得如附圖1所示編號B8部分，其臨路部分面寬不足
         3 公尺，揆諸前揭台中縣畸零地使用自治條例第3條規
         定，均無法建築使用。
   （三）按以私設通路連接建築線者，不得小於建築技術規則
         所定私設通路之最小寬度。基地應與建築線相連接，
         其連接部分之最小長度應在二公尺以上。基地內私設
         通路之寬度不得小於左列標準：1.長度未滿10公尺者
         為2公尺。2.長度在10公尺以上未滿20公尺者為3公尺
         。台中縣建築管理自治條例第8條第3款、建築技術規
         則第2條第1項第1款、第2款分別定有明文。依據原告
         提出之分割方案，被告辛○○、戊○○分得如附圖1所
         示編號B4、B5部分，倘渠等欲興建房屋時，其指定建
         築線，應留設寬度3公尺或2公尺之私設通路與建築線
         相連接。參諸該應留設之私設通路，勢必使用如附圖
         1編號B6部分土地，該部分土地係由原告分得，實有違
         土地利用價值。況原告之分割方案，除被告丙○○分
         得之土地外，其餘共有人分得土地無法集中使用。益
         徵原告之分割方案，其經濟價值顯著降低，並妨害土
         地之有效利用，難以供全體共有人為建築房屋使用甚
         明。
   （四）本院認為原告與被告己○、戊○○、黃照南、丙○○
         共有坐落台中縣大安鄉○○段45地號、地目田、面積
         402.93平方公尺；同地段46地號、地目田、面積444.
         48平方公尺；同地段47地號、地目田、面積443.72平
         方公尺；同地段65地號、地目田、面積1069.58平方公
         尺；同地段66地號、地目田、面積560.48平方公尺及
         同地段67地號、地目田、面積1099.27平方公尺之土地
         ，應予合併分割，其分割方法如附圖2所示編號B1部分
         、面積2729.33平方公尺及編號B2部分、面積248.34平
         方公尺，分歸被告己○取得；編號B3部分、面積325.8
         7平方公尺，分歸被告黃照南取得；編號B4部分、面積
         325.87平方公尺，分歸被告戊○○取得；編號B5部分
         、面積325.87平方公尺，分歸原告取得；編號B6部分
         、面積65.17平方公尺，分歸被告丙○○取得。
   （五）按土地交換，應分別向原土地所有權人徵收土地增值
         稅。分別共有土地分割後，各人所取得之土地價值與
         其分割前應有部分價值相等者，免徵土地增值稅；其
         價值減少者，就其減少部分課徵土地增值稅。公同共
         有土地分割，其土地增值稅之課徵，準用前開規定。
         土地稅施行細則第42條第1項、第2項定有明文。就C區
         部分，依被告己○所提分割方案如附圖2所示，除被告
         丙○○分得如附圖2所示編號C2部分，受限於土地面積
         無法建築使用外，不論被告己○、辛○○、戊○○或
         原告，所分得如附圖2所示編號所示C3、C4、C5、C6部
         分均能單獨建築使用，符合建地分割應以得建築使用
         之經濟效用原則，而被告庚○○亦同意分得如附圖2所
         示編號C1與C7部分。反之，原告所提分割方案如附圖1
         所示，將導致被告己○應分得之面積減少42.96平方公
         尺，土地公告總現值279,240元（計算式：
         6,500 元X42.96 平方公尺）此部分之移轉，被告己○
         應繳納土地增值稅81,515元，被告以土地公告現值加
         50%補償，補償金額為418,860元（計算式：6,500元
         X1.5X42.96平方公尺），應繳增值稅比例占應補償金
         額近20%，參諸土地交易情形，土地公告現值與土地市
         價間有甚大落差，除被告己○所取得之補償金額已低
         於土地市價外，被告己○需再繳納占補償金額5分之1
         之增值稅，此對於被告己○顯不合理。
   （六）參諸原告提出之分割方案，原告固分得如附圖1所示編
         號C4部分，然C4部分係無路可供通行之袋地，其必須
         通行被告己○分得如附圖1所示編號C5部分之土地，縱
         使原告同意不通行被告己○分得之土地，然其效力實
         無法拘束受讓之後手，易生袋地通行爭執，顯見原告
         所提分割方案，非公平合理。如附圖3所示編號A6部分
         之建物，坐落被告丙○○、己○分得同地段87地號土
         地如附圖2所示編號C2、C3部分，該建物係被告辛○○
         、戊○○使用未保存登記之磚造平房，其係60年間所
         興建，渠等均表明不保存土地上建物（參照本院96年3
         月8日勘驗筆錄）。是將如附圖2所示編號C2、C3部分
         由被告丙○○、己○取得，對於被告辛○○、戊○○
         使用之建物，並不無利。再者，坐落同地段88地號土
         地之如附圖3所示編號A9部分棚架，為原告及被告辛○○、戊○○、丙○○等四人共有，其屬經濟價值不高
         之地上物，拆除該棚架損害不大，此有被告己○所提
         之照片為證（被證22）。準此，自得依據共有人應有
         部分分配土地，無庸採原告所提分割方案，而有補償
         金之問題。
   （七）本院認為兩造共有坐落台中縣大安鄉○○段87地號、
         地目田、面積1287.55平方公尺；同地段88地號、地目
         田、面積358.65平方公尺之土地，應予合併分割，其
         分割方法如附圖2所示，編號C1部分、面積324.16平方
         公尺及編號C7部分、面積102.61平方公尺，分歸被告
         庚○○取得；編號C2部分、面積26.69平方公尺，分歸
         被告丙○○取得；編號C3部分、面積792.45平方公尺
         ，分歸被告己○取得；編號C4部分、面積133.43平方
         公尺，分歸被告黃照南取得；編號C5部分、面積133.4
         3平方公尺，分歸被告戊○○取得；編號C6部分、面積
         133.43平方公尺，分歸原告取得。
  五、原告固主張因被告己○就同地段45、46、47、65、66及67
      地號土地之應有部分逾3分之2，其依土地法第34條之1設
      定地上權予訴外人陳晟修，並於設定地上權之土地上興建
      豬舍，該豬舍現為被告己○所有，並以養豬為業，其目的
      在使使分配該等土地，亦受地上權之限制，而無法為土地
      之使用云云，業據其提出之土地登記第二類謄本為憑。惟
      本院參諸被告己○所有豬舍位置如附圖3所示編號B2、C1
      、C2、C3及C4部分，其大多坐落被告己○分得如附圖1所
      示編號A1及如附圖2所示編號B1、B2部分，故縱使因設定
      地上權而興建豬舍，對其他共有人分得之土地使用收益，
      亦影響不大。益徵本院酌定之分割方案堪稱合理。
  六、綜上所論，原告本於共有物分割請求權，求為判決系爭土
      地，本院斟酌當事人之聲明、共有物之性質、經濟效用及
      全體共有人之利益等事項，就同地段38、39及40地號土地
      ，合併成A區，分割方法如主文第1項所示；同地段45、46
      、47、65、66及67地號土地，合併成B區，分割方法如主
      文第2項所示；同地段87、88地號土地，合併成C區，分割
      方法如主文第3項所示。
  七、按因共有物分割事件涉訟，由敗訴當事人負擔訴訟費用顯
      失公平者，法院得酌量情形，命勝訴之當事人負擔其一部
      ，民事訴訟法第80條之1設有規定。本件為共有物分割事
      件，在性質上並無訟爭性，縱令兩造互易其地位，裁判結
      果仍無不同， 故由被告負擔全部費用，顯有失公平，是
      本院酌量兩造之情形，認訴訟費用宜由各當事人依其分得
      土地公告總現值之比例分擔，是兩造各應分擔訴訟費用之
      金額亦如附表2-3所示。
據上論結：本件原告之訴為有理由，依民事訴訟法第385條第1項
前段、第80條之1，判決如主文。
附表1：共有人之應有部分
┌───┬────────────────────┐
│共有人│   應有部分                             │
│      ├──────┬──────┬──────┤
│      │大安鄉○○段│大安鄉○○段│大安鄉○○段│
│      │38、39、40地│45、46、47、│87、88地號  │
│      │號          │65、66、67地│            │
│      │            │號          │            │
├───┼──────┼──────┼──────┤
│己  ○│8085分之5988│8085分之5988│8085分之3892│
├───┼──────┼──────┼──────┤
│黃照南│2695分之233 │8624分之699 │8624分之699 │
├───┼──────┼──────┼──────┤
│戊○○│2695分之233 │8624分之699 │8624分之699 │
├───┼──────┼──────┼──────┤
│甲○○│2695分之233 │8624分之699 │8624分之699 │
├───┼──────┼──────┼──────┤
│丙○○│            │43120分之699│43120分之699│
├───┼──────┼──────┼──────┤
│庚○○│            │            │8085分之2096│
└───┴──────┴──────┴──────┘
附表2
 2-1：系爭土地之公告現值總價
┌─┬────┬────┬─────┐
│地│面積（平│公告現值│ 價    值 │
│號│方公尺）│（每平方│          │
│  │        │公尺）  │          │
├─┼────┼────┼─────┤
│38│477.57  │2,200   │1,050,654 │
├─┼────┼────┼─────┤
│39│355.30  │2,200   │781,660   │
├─┼────┼────┼─────┤
│40│274.92  │2,200   │604.824   │
├─┼────┼────┼─────┤
│45│402.93  │6,200   │2,498,166 │
├─┼────┼────┼─────┤
│46│444.48  │6,200   │2,755,776 │
├─┼────┼────┼─────┤
│47│443.72  │6,200   │2,751,064 │
├─┼────┼────┼─────┤
│65│1069.58 │6,200   │6,631,396 │
├─┼────┼────┼─────┤
│66│560.48  │6,200   │3,474,976 │
├─┼────┼────┼─────┤
│67│1099.27 │6,200   │6,815,474 │
├─┼────┼────┼─────┤
│87│1287.55 │6,200   │7,982,810 │
├─┼────┼────┼─────┤
│88│358.65  │6,200   │2,223,630 │
├─┼────┼────┼─────┤
│合│        │        │          │
│計│        │        │37,570,430│
└─┴────┴────┴─────┘
 2-2：共有人分得土地之公告現值總價
┌───┬─────────────────┬─────┐
│共有人│   分得土地面積（平方公尺）/價值（│總價（元）│
│      │   元）                           │          │
│      ├─────┬─────┬─────┼─────┤
│      │大安鄉東安│大安鄉東安│大安鄉東安│          │
│      │段38、39、│段45、46、│段87、88地│          │
│      │40地號    │47、65、66│號        │          │
│      │          │、67地號  │          │          │
├───┼─────┼─────┼─────┼─────┤
│己○  │820.44平方│2977.67平 │792.45平方│          │
│      │公尺      │方公尺    │公尺      │          │
│      │          │          │          │          │
│      ├─────┼─────┼─────┼─────┤
│      │1,804,968 │18,461,554│4,913,190 │25,179,712│
├───┼─────┼─────┼─────┼─────┤
│黃照南│95.69平方 │325.87平方│133.43平方│          │
│      │公尺      │公尺      │公尺      │          │
│      ├─────┼─────┼─────┼─────┤
│      │210,518   │2,020,394 │827,266   │3,058,178 │
├───┼─────┼─────┼─────┼─────┤
│      │95.6平方公│325.87平方│133.43平方│          │
│      │尺        │公尺      │公尺      │          │
│戊○○├─────┼─────┼─────┼─────┤
│      │210,320   │2,020,394 │827,266   │3,057,980 │
├───┼─────┼─────┼─────┼─────┤
│      │96.07平方 │325.87平方│133.43平方│          │
│      │公尺      │公尺      │公尺      │          │
│甲○○├─────┼─────┼─────┼─────┤
│      │211,354   │2,020,394 │827,266   │3,059,014 │
├───┼─────┼─────┼─────┼─────┤
│      │          │65.17平方 │26.69平方 │          │
│      │          │公尺      │公尺      │          │
│丙○○├─────┼─────┼─────┼─────┤
│      │          │404,054   │165,478   │ 569,532  │
├───┼─────┼─────┼─────┼─────┤
│      │          │          │426.77平方│          │
│      │          │          │公尺      │          │
│庚○○├─────┼─────┼─────┼─────┤
│      │          │          │2,645,974 │2,645,974 │
└───┴─────┴─────┴─────┴─────┘
2-3：系爭土地共有人之本件訴訟費用負擔比例
┌──┬────┬───────────┐
│編號│共有人  │訴訟費用負擔比例      │
├──┼────┼───────────┤
│一  │ 己○   │00000000分之00000000  │
├──┼────┼───────────┤
│二  │黃照南  │00000000分之0000000   │
├──┼────┼───────────┤
│三  │戊○○  │00000000分之0000000   │
├──┼────┼───────────┤
│四  │甲○○  │00000000分之0000000   │
├──┼────┼───────────┤
│五  │丙○○  │00000000分之569532    │
├──┼────┼───────────┤
│六  │庚○○  │00000000分之0000000   │
└──┴────┴───────────┘
附圖1：台中縣大甲地政事務所97年3月31日之土地複丈成果圖之
       附件1
附圖2：台中縣大甲地政事務所97年3月31日之土地複丈成果圖之
       附件2
附圖3：台中縣大甲地政事務所96年4月17日土地複丈成果圖
中    華    民    國    97    年    6     月    24    日
                  民事第三庭 法  官  林洲富
以上正本係照原本作成。
如對本判決上訴，須於判決送達後20日內向本院提出上訴狀。
中    華    民    國    97    年    6     月    24    日
                             書記官  柳寶倫


司法院資訊處製作；財團法人民間司法改革基金會備份。
